臺灣高等法院刑事判決
111年度交上易字第338號
上  訴  人  臺灣士林地方檢察署檢察官
被      告  張秉廉


上列上訴人因被告公共危險案件，不服臺灣士林地方法院111年
度交易字第100號，中華民國111年9月8日第一審判決（起訴案號
：臺灣士林地方檢察署111年度偵字第2910號），提起上訴，本
院判決如下：
    主  文
上訴駁回。
    理  由
一、公訴意旨略以：被告張秉廉於民國111年1月15日晚上7時許
    ，在其位於臺北市○○區○○○街0段000巷0號5樓之住處飲酒後
    ，已達不能安全駕駛動力交通工具，仍於翌日（16日）凌晨
    5時10分許（起訴書誤載為4時許，應予更正），駕駛車牌號
    碼0000-00號自用小客車上路，於111年1月16日凌晨5時13分
    許，行經臺北市士林區百齡橋引道時，因酒後操控能力欠佳
    ，注意力及反應力均減弱，無法安全駕駛，撞擊由洪順豐騎
    乘之車牌號碼000-000號普通重型機車，致洪順豐受有頭部
    、身體多處擦傷之傷害（過失傷害部分由臺灣士林地方檢察
    署檢察官另以111年度偵字第11383號案件提起公訴）。嗣經
    警據報後到場處理，並於111年1月16日上午6時許測得其呼
    氣酒精濃度測定值為每公升0.23毫克。因認被告涉犯修正前
    刑法第185條之3第1項第2款之不能安全駕駛動力交通工具罪
    。
二、按犯罪事實應依證據認定之，無證據不得認定犯罪事實；不
　　能證明被告犯罪者，應諭知無罪之判決，刑事訴訟法第154
　　條第2項、第301條第1 項定有明文。又刑事訴訟上證明之資
　　料，無論其為直接證據或間接證據，均須達於通常一般之人
　　均不致有所懷疑，而得確信其為真實之程度，始得據為有罪
　　之認定，若其關於被告是否犯罪之證明未能達此程度，而有
　　合理之懷疑存在時，致使無從形成有罪之確信，依刑事訴訟
　　「罪證有疑，利於被告」之證據法則，即不得遽為不利被告
　　之認定；又自另一角度言之，基於無罪推定之原則（Presum
　　ption of Innocence），被告犯罪之事實，應由檢察官提出
　　證據，此即學理所謂之提出證據責任（Burden of Producin
　　g Evidence），並指出證明方法加以說服，以踐履其說服責
　　任（Burden of Persuasion，刑事訴訟法第161條第1項參照
　　），使法院之心證達於超越合理懷疑（Beyond A Reasonabl
　　e Doubt ）之確信程度，始能謂舉證成功，否則即應由檢察
　　官蒙受不利之訴訟結果而諭知被告無罪，此乃檢察官於刑事
　　訴訟個案中所負之危險負擔，即實質舉證之「結果責任」所
　　當然。另外，被告否認犯罪，並不負任何證明責任，此即被
　　告之不自證己罪特權（Privilege Against Self-Incrimina
    tion），被告僅於訴訟進行過程中，因檢察官之舉證，致被
    告將受不利益之判斷時，其為主張犯罪構成要件事實不存在
    而提出某項有利於己之事實時，始需就其主張提出或聲請法
    院調查證據，然僅以證明該有利事實可能存在，而動搖法院
    因檢察官之舉證對被告所形成之不利心證為已足，並無說服
    使法院確信該有利事實存在之必要。
三、公訴意旨認被告涉犯上開罪嫌，無非係以證人即被害人洪順
    豐於警詢時及偵查時之證述、呼氣酒精濃度測定表、臺北市
    政府警察局舉發違反道路交通管理事件通知單、呼氣酒精測
    試器檢定合格證書、酒醉駕車平衡測試表、臺北市政府警察
    局士林分局交通分隊道路交通事故現場圖、道路交通事故調
    查報告表㈠、㈡各1份及現場與車損照片10張為其主要論據。
四、被告固坦承其有於111年1月15日晚上7時許，在其位於臺北
    市○○區○○○街0段000巷0號5樓之住處飲酒後，於111年1月16
    日凌晨5時10分許，駕駛車牌號碼0000-00號自用小客車上路
    ，復於111年1月16日凌晨5時13分許，行經臺北市士林區百
    齡橋引道時，與被害人騎乘之車牌號碼000-000號普通重型
    機車發生碰撞等事實，惟堅詞否認有何不能安全駕駛之犯行
    ，陳稱：我並沒有操控能力欠佳，注意力及反應力沒有變弱
    ，關於我測試項目沒有過關部分，派出所警員於一審作證也
    說這個項目很難唸，我覺得這個項目如果請一個七、八十歲
    的來唸，可能不會過。那個地方匝道出口，一個月有十幾次
    車禍，難道都跟喝酒有關係等語。
五、檢察官上訴意旨，以被告與被害人發生前揭交通事故，認被
    告於肇事當時，因為飲用酒類導致其精神及意識狀況不佳，
    注意力不集中及反應較慢之情形，才會在變換車道時疏未注
    意左後方來車，而且被告是在撞到以後聽到碰撞聲，才發現
    撞到被害人，可見被告駕車行經該路段變換車道，對他車狀
    態毫不知悉，發生碰撞時不知道自己車輛撞及左側車輛，被
    告因為飲酒的生理作用已經達到無法正常的辨識車輛往來動
    態，而有不能安全駕駛之狀態云云。然查：
　㈠被告於111年1月15日晚上7時許，在前揭住處內飲酒後，於11
    1年1月16日凌晨5時10分許，駕駛前揭自用小客車上路，於1
    11年1月16日凌晨5時13分許，行經臺北市士林區百齡橋引道
    時，撞擊由被害人騎乘之車牌號碼000-000號普通重型機車
    ，經警據報後到場處理，並於111年1月16日上午6時許測得
    其呼氣酒精濃度測定值為每公升0.23毫克等事實，業據被告
    於警詢、偵查及原審審理時均坦認在卷（見臺灣士林地方檢
    察署111年度偵字第2910號卷，下稱偵卷，第12至13、56至5
    7、62頁；原審111年度交易字第100號卷，下稱原審卷，第3
    2頁），且經證人即被害人洪順豐於警詢及偵查時均證述明
    確（見偵卷第61、72至74頁），並有呼氣酒精濃度測定表、
    財團法人工業技術研究院呼氣酒精測試器檢定合格證書、臺
    北市政府警察局士林分局交通分隊道路交通事故現場圖、事
    故補充資料表、道路交通事故調查報告表㈠、㈡、肇事人自首
    情形紀錄表各1份、現場及車損照片10張暨光碟1片、車號00
    0-000號普通重型機車、車號0000-00號自用小客車之車輛詳
    細資料報表2份在卷可稽（見偵卷第22、24、32、34、37至3
    8、40、42至43、47至48頁，光碟置於偵卷光碟片存放袋內
    ），是此部分之事實，首堪認定。
　㈡按刑法第185條之3於102年6月11日修正公布，修正理由謂：
    「㈠不能安全駕駛罪係屬抽象危險犯，不以發生具體危險為
    必要。爰修正原條文第1項，增訂酒精濃度標準值，以此作
    為認定『不能安全駕駛』之判斷標準，以有效遏阻酒醉駕車事
    件發生。㈡至於行為人未接受酒精濃度測試或測試後酒精濃
    度未達前揭標準，惟有其他客觀情事認為確實不能安全駕駛
    動力交通工具時，仍構成本罪，爰增訂第2款。」由此可知
    ，本條項第1款規定係以「吐氣所含酒精濃度達每公升0.25
    毫克或血液中酒精濃度達百分之0.05以上」為其犯罪構成要
    件，無須另行判斷行為人有無不能安全駕駛之情事，為抽象
    危險犯；然如測試結果其酒精濃度未達前述標準，依本條項
    第2款規定，法院需輔以其他主客觀情事，判斷行為人是否
    屬不能安全駕駛之狀態，則為具體危險犯。
　㈢次按飲酒後酒精代謝之快慢，與飲酒人當時之年齡、性別、
    體重、身體之疲勞程度、腹中其他食物代謝情形及飲酒時間
    之長短等因素，均息息相關，如採樣對象與飲酒人案發時之
    條件有所差異，即可能影響飲酒人酒後駕車時實際呼氣酒精
    濃度值之認定，而人體對於酒精之吸收與代謝情形，本即因
    飲用者之年齡、身體與情緒狀況、飲用時空腹與否、所飲用
    之酒類所含酒精濃度、飲用之數量等各種因素不同而有差異
    。經查，被告於警詢時供稱：伊當時從住家出發(○○○街○段0
    00巷0號)，欲前往新北市三重區上班，之後上百齡橋剛開出
    引道就發生車禍，從伊住家至肇事這段期間，伊約駕駛3分
    鐘之路程等語(見偵卷第12頁)，參以被告於111年1月15日晚
    上7時許，在前揭住處內飲酒後，於同年月翌日(16日)凌晨5
    時10分許，駕駛前揭自用小客車上路，於同日凌晨5時13分
    許，行經臺北市士林區百齡橋引道時，撞擊由被害人騎乘之
    車牌號碼000-000號普通重型機車，經警據報後到場處理，
    並於111年1月16日上午6時許測得其呼氣酒精濃度測定值為
    每公升0.23毫克等事實，其開車出門以迄發生車禍時止之時
    間僅為3分鐘，雖被告係於同日6時許測得之呼氣酒精濃度測
    定值為每公升0.23毫克，惟尚難逕以機械性推算本件被告開
    始駕駛時之吐氣酒精濃度已達每公升0.25毫克。況本案考量
    受酒測人個體上之差異，且任一因素如有不同，均可能對推
    算被告實際吐氣酒精濃度值，產生巨大影響，亦無法完全排
    除被告開始駕車時，實際吐氣酒精濃度低於每公升0.25毫克
    之可能性(被告開車出門以迄發生車禍時止之時間僅為3分鐘
    )，則依罪疑有利被告之原則，自難僅以被告遭查獲時呼氣
    所含酒精濃度為每公升0.23毫克之結果，即推論被告在駕車
    之初，吐氣酒精濃度已逾每公升0.25毫克，合先敘明。
　㈣又按刑法第185條之3第1項第2款之適用，係指行為人未接受
    酒精濃度測試或測試後酒精濃度未達前揭標準，惟有其他客
    觀情事認為確實不能安全駕駛動力交通工具時方構成。本案
    被告固於前開時、地飲酒後駕駛車輛上路，並於上開時間、
    地點駕駛車輛與被害人所騎乘之機車發生碰撞，然車禍發生
    原因多端，非必因被告酒後駕車所肇致。而被告於警詢時供
    稱：我當時上百齡橋並準備駛出引道進入百齡橋上，剛駛出
    引道就聽到我左前車頭有碰撞聲，發現我撞到機車等語（見
    偵卷第12至13頁），核與原審勘驗案發地點監視器畫面，結
    果略以：監視器畫面顯示時間為2022年1月16日（以下均同
    ）凌晨5時13分19秒時，被害人所騎乘之車號000-000號普通
    重型機車出現於畫面中，其自中正路上百齡橋後直行於百齡
    橋外側車道上（即最靠近百齡橋引道），於凌晨5時13分22
    秒時，被害人騎乘機車行經百齡橋引道之交岔口時，被告所
    駕駛之車號0000-00號自小客車正行進於該引道上(如照片1
    ，見原審卷第91頁)，於凌晨5時13分24秒時，被告汽車維持
    同樣車速準備駛出引道進入百齡橋時，畫面可見汽車有打方
    向燈，且持續往左變換車道，隨即汽車左前車身旋即與被害
    人騎乘之機車右側相撞(如照片2，見原審卷第91頁)，相撞
    後被害人騎乘之機車向右倒並與被告汽車相碰，接著被害人
    所騎乘之機車倒下，被害人向前翻滾最後倒地未起等情大致
    相符（見原審卷第77至78頁），由此可知本案車禍事故發生
    前，被告於駕駛其汽車欲變換車道時有打方向燈，可認是時
    其亦知悉變換車道時應打方向燈以告知後方來車應予注意，
    自認其意識尚屬清晰而無客觀上不能安全駕駛之情形，而本
    件事故係因被告於上百齡橋引道後欲駛出而向左變換車道時
    ，疏於注意被害人騎乘之機車動向而造成，被告雖可能具有
    過失，但自被告於變換車道時尚知打方向燈以促請後方來車
    注意前車變換車道乙節，此情亦可資為對被告有利之認定。
    是本案尚難僅從被告與被害人發生車禍事故等節，逕認定被
    告有因酒醉而不能安全駕駛之情事。是以，被告有無因酒後
    導致其騎車時，而有對速度及距離的判斷力差，反應能力變
    慢等情，檢察官應提出證據證明之，不能以被害人與被告間
    發生車禍事故之結果，即推論係因被告酒後已不能安全駕駛
    所致。況造成被害人受傷之可能因素非止被告酒駕一端，尚
    難僅據被害人因本件交通事故受有傷害，而逕予推認該交通
    事故係因被告酒後致注意力及反應力減弱而肇事，是以本案
    是否有高度蓋然性之證據，足以證明本件交通事故與被告酒
    後駕車有關，尚非無疑，更不能以此推論被告已有不能安全
    駕駛之情形。從而，本案並無積極證據足認被告駕駛動力交
    通工具時已達不能安全駕駛之程度，而成立刑法第185條之3
    第1項第2款之犯行。
　㈤被告嗣後經警進行酒醉駕車平衡測試時，雖就檢測內容：「
    閉雙眼，30秒內朗誦阿拉伯數目由1001、1002…1030。」部
    分，檢測結果經勾選為「不合格」，有酒醉駕車平衡測試表
    1份在卷可參（見偵卷第29頁），然經原審調閱被告進行酒
    醉駕車平衡測試之錄影光碟，並經當庭勘驗結果顯示：被告
    在士林分局後港派出所接受員警指示，進行如偵卷第29頁所
    示「酒醉駕車平衡測試表」之檢測，過程及結果均如「酒醉
    駕車平衡測試表」，而在進行檢測內容：「閉雙眼，30秒內
    朗誦阿拉伯數目由1001、1002…1030。」時，過程中被告朗
    誦到1009時，接著朗誦成1100並短暫卡住，隨後繼續從1010
    往下唸，最後有成功讀畢1001至1030，過程中除上開錯誤外
    ，其餘朗誦數字清晰無錯誤間斷，但總花費時間為39秒，員
    警則表示要在30秒內，緊接著被告則進行同心圓測試，結果
    僅「閉雙眼，30秒內朗誦阿拉伯數目由1001、1002…1030。
    」項目不合格等節，有原審勘驗筆錄1份在卷可參（見原審
    卷第79頁）。由上可見，被告進行上開測試時，大部分項目
    均一次過關，僅於朗誦阿拉伯數字時曾有短暫卡住，致最後
    未於30秒內完成，但仍於39秒時朗誦完畢，且朗誦數字過程
    中大部分均清晰無間斷，故是否可僅因其於朗誦過程中有短
    暫卡住而未能於規定秒數內唸完，致檢測項目中僅有一項不
    合格乙節，即逕認被告服用酒類致已達不能安全駕駛之狀態
    ，實屬有疑。
　㈥再者，證人即幫被告作測試之員警王良瑋於原審審理時證稱
    ：當時在案發地點看到被告，外觀上看起來沒有喝醉的情況
    ，且被告並沒有因意識模糊而不能對話之狀況，行為舉止都
    蠻正常的，另在派出所進行測試時，被告也無異狀，僅有在
    朗誦阿拉伯數字至1010時有卡住，但後來他就更改回來了等
    語（見原審卷第81至82頁），顯見被告外觀或與人應對上均
    無異狀，意識也屬正常，實難認其客觀上有何精神不濟或意
    識模糊之狀態，縱其於朗誦數字過程中或有短暫卡住，然考
    量被告於原審審理時供稱其知道有唸錯，後來才改成正確的
    往下唸等語（見原審卷第80頁），其所為上開供述，尚合一
    般情理。是以，自難僅以被告未於規定時間內唸完阿拉伯數
    字而有一項檢測結果不合格之情事，即逕認被告確有因飲用
    酒類而有不能安全駕駛之情事。
六、按證據之取捨與證據之證明力如何，均屬事實審法院得自由
    裁量、判斷之職權，茍其此項裁量、判斷，並不悖乎通常一
    般人日常生活經驗之定則或論理法則，又於判決內論敘其何
    以作此判斷之心證理由者，即不得任意指摘其為違法。茲原
    判決已詳敘就卷內證據調查之結果，而為綜合判斷、取捨，
    認檢察官所提前揭各項證據不足採為證明被告有其所指之上
    開不能安全駕駛動力交通工具之犯行，其得心證的理由已說
    明甚詳，且所為論斷從形式上觀察，亦難認有違背經驗法則
    、論理法則，或有其他違背法令之情形。
七、從而，本案既無積極證據足認被告所為符合公共危險罪嫌，
    公訴意旨所提出之證據或所指出之證明方法，亦不足為被告
    有罪之積極證明，或說服本院形成有罪之心證。公訴意旨所
    舉證據，仍存有合理懷疑，實未達通常一般之人均不致於有
    所懷疑，而得確信其為真實之程度者，檢察官上訴仍無法說
    服本院推翻原審無罪之判決，而形成被告有罪之高度心證，
    其上訴為無理由，應予駁回。　　　
據上論斷，應依刑事訴訟法第368條，判決如主文。
本案經檢察官張智堯到庭執行職務。 
中　　華　　民　　國　　111 　年　　11　　月　　30　　日
                  刑事第二十五庭審判長法　官  邱滋杉
                                      法　官  劉兆菊
                                      法　官  黃翰義
以上正本證明與原本無異。
不得上訴。
                                      書記官  邱鈺婷
中　　華　　民　　國　　111 　年　　12　　月　　5 　　日